臺灣高等法院刑事判決　　　　　　　 100年度上訴字第1574號
上　訴　人
即　被　告　陳清奇
上列上訴人即被告因毒品危害防制條例案件，不服臺灣桃園地方
法院100 年度審訴字第136 號，中華民國100年3月25日第一審判
決（起訴案號：臺灣桃園地方法院檢察署99年度毒偵續字第7 號
），提起上訴，本院判決如下：
    主  文
原判決關於持有第二級毒品部分暨定應執行刑部分均撤銷。
陳清奇持有第二級毒品，累犯，處有期徒刑參月；扣案之如附表
編號1 所示之第二級毒品美沙酮沒收銷燬；扣案之如附表編號2
所示之物沒收。
其餘上訴駁回。
前開撤銷改判部分所處之刑與上訴駁回部分所處之刑，應執行有
期徒刑捌月；扣案之如附表編號1 所示之第二級毒品美沙酮沒收
銷燬；扣案之如附表編號2 所示之物沒收。
    事  實
一、陳清奇前於民國92年間，因恐嚇取財案件，經臺灣桃園地方
    法院以92年度易字第1228號判決判處有期徒刑10月，嗣並確
    定，93年8 月23日入監執行，於94年4 月30日縮刑期滿執行
    完畢。
二、陳清奇於97年間因施用毒品案件，經臺灣桃園地方法院以97
    年度毒聲字第642 號、第765 號裁定送觀察、勒戒後，因認
    有繼續施用毒品之傾向，再經該院以97年度毒聲字第986 號
    裁定令入戒治處所施以強制戒治；嗣因戒治成效評定合格，
    認已無繼續施以強制戒治之必要，於98年4 月20日強制戒治
    執行完畢釋放出所，並經臺灣桃園地方法院檢察署檢察官以
    98年度戒毒偵字第143 號為不起訴處分確定。陳清奇於前開
    強制戒治執行完畢釋放後5 年內，明知海洛因係毒品危害防
    制條例第2 條第2 項第1 款所規定之第一級毒品，不得非法
    持有、施用，竟基於施用第一級毒品海洛因之犯意，於98年
    10月29日16時許，在其友人位在桃園縣大溪鎮○○路某處之
    住處，以將第一級毒品海洛因摻入香煙內點燃吸食之方式，
    施用第一級毒品海洛因1 次。因其為毒品列管人口，經警於
    98年10月30日18時許採尿送驗結果呈嗎啡類陽性反應，始知
    上情。
三、陳清奇明知「美沙酮」（Methadone ）係毒品危害防制條例
    第2 條第2 項第2 款所規定之第二級毒品，除非因醫療目的
    ，經醫師處方而在醫療院所內持有並當場服用完畢外，不得
    私自夾帶外出而持有，竟基於持有第二級毒品美沙酮之犯意
    ，於98年10月30日16時50分許，利用前往行政院衛生署桃園
    療養院接受毒品替代療法之機會，以口含毒品美沙酮之方式
    ，將毒品美沙酮攜出院外，再吐入其所有之塑膠瓶內而持有
    之。嗣於同日17時20分許，在桃園縣八德市○○路609 號前
    為警攔檢查獲，並當場扣得第二級毒品美沙酮1 瓶（驗前毛
    重18.61 公克；鑑驗後，剩餘2.38公克，其餘已鑑定用罄；
    含美沙酮成分之純度小於1%，其純質淨重未達10公克），始
    悉上情。
四、案經桃園縣政府警察局移送臺灣桃園地方法院檢察署檢察官
    偵查起訴。
    理  由
壹、程序方面：
一、按上級首席檢察官認再議有理由命令續行偵查或起訴者。應
    敘明理由。毋庸另製處分書（司法院院字第168 號解釋參照
    ）。蓋對於上級法院檢察署檢察長命令續行偵查之處分，縱
    屬不服，依現行刑事訴訟法之規定，並無准予再行聲請再議
    或交付審判之規定，故一經命令續行偵查，即行確定；此外
    ，基於偵查不公開之原則，上級法院檢察署檢察長既已敘明
    理由命令原檢察署檢察官續行偵查，如事先將該敘明理由之
    處分書送達予被告，豈不自曝續行偵查之必要手段，而妨害
    真實之發現；是有關上級法院檢察署檢察長命令續行偵查之
    處分，自毋須另製處分書送達被告。次按，刑事訴訟法第25
    6 條係針對告訴人接受不起訴或緩起訴處分書後得聲請再議
    及依職權送再議之規定；至於同法第256 條之1 乃係規定被
    告接受撤銷緩起訴處分書後得聲請再議之規定，經核均非對
    於上級法院檢察署檢察長認再議有理由命令續行偵查者所為
    之規定，自無法比附援引前開之規定，認上級法院檢察署檢
    察長命令續行偵查之處分必須製作處分書，並送達被告。從
    而，被告上訴主張臺灣桃園地方法院檢察署檢察官就被告之
    前開犯行，以98年度毒偵字第5442號、99年度毒偵續字第3
    號為緩起訴處分，經該署檢察官依職權送再議後，臺灣高等
    法院檢察署檢察長均依刑事訴訟法第258 條第1 款規定發回
    續行偵查；然臺灣高等法院檢察署檢察長之發回續行偵查，
    並未以書面敘述理由通知被告，使被告無法以法定期間內得
    以書狀敘述不服之理由，已剝奪被告之防禦權，而與刑事訴
    訟法第256 條、第256 條之1 之規定不合云云，容有誤會，
    不足採信。
二、參以被告於98年12月22日檢察事務官詢問時，經質以「警詢
    筆錄是否有按照你的陳述記載？」時，被告答稱「實在」等
    語（見偵卷第64頁）；繼於99年5 月31日檢察官偵查時供稱
    ：對採尿過程沒有意見等語（見偵續字第3 號卷第17頁）；
    佐以被告於警詢時供稱：當時我駕駛車號3871－TQ自小客車
    往八德市方向行駛，警察駕駛巡邏中上前攔查我，查知我之
    前有毒品的刑案紀錄，且為警方列管之「毒品治安顧慮人口
    」，隨後警方經我同意在我車內中央扶手座處，查獲1 瓶裝
    滿30毫升之藥水，經警方向我詢問時，我便向警方坦承該瓶
    藥水是美沙酮等語（見偵卷第8 頁），復於檢察官偵查時具
    狀表示：「被告配合縣警保安隊之路檢而查獲美沙酮時，正
    受省桃療養院美沙酮及安眠藥等藥品治療．．．」等語（見
    前開卷第36頁背面）；此外，被告亦有在自願受搜索同意書
    簽名按捺指印，表示同意警察之搜索，有該自願受搜索同意
    書在卷可稽（見偵卷第14頁）；再對照被告於原審審理時，
    已為認罪之表示，並願意由原審行簡式審判程序，經原審提
    示相關證據資料，包括搜索扣押筆錄、扣押物品目錄表及警
    詢筆錄等予被告表示意見時，被告僅答稱「沒有意見」、「
    所言實在」，而未談及其他（見原審卷第22頁、第23頁背面
    ）。綜合前開所述，如果被告經警查獲時，確實遭警察之不
    法搜索及脅迫簽下自願受搜索同意書，被告在檢察事務官、
    檢察官及原審承審法官面前，均有機會詳加說明其所面臨之
    不公平待遇，然卻不此之圖，隻字未提，反而表示「配合」
    、「沒有意見」、「實在」之意，顯見被告乃係自願同意接
    受桃園縣政府警察局保安警察隊之搜索，又其接受警察詢問
    所製作之詢問筆錄，亦係在其自由意識下所為，而具任意性
    。是本案之扣案證物及被告接受警察詢問所製作之詢問筆錄
    均具有證據能力至明。基此，被告以：我於98年10月30日17
    時20分許，在桃園縣八德市○○路鐵路平交道前停等火車，
    適逢桃園縣政府警察局保安警察隊警車跟停於車後，旋即下
    車敲擊車窗吆喝我下車。保安警察在沒有出示任何有關證件
    及條文，亦未言明欲搜索之物品名稱，未經同意實施搜索。
    嗣將我解回保安警察隊時，即要脅我要詳加配合，否則會來
    不及押送臺灣桃園地方法院檢察署，使我的小孩餓肚遺棄，
    迫使我不得不在搜索同意書上具名為由，主張保安警察係以
    非法搜索方式查扣前開之美沙酮，則該搜索所取之證據，若
    有證據能力，勢將使人民憲法上之基本人權保障流於空談云
    云，顯係事後卸責之詞，不足採信。
三、依據被告前開所述，本案乃係桃園縣政府警察局保安警察隊
    警員在前開時、地對被告實施盤檢，並經被告之同意搜索被
    告所駕駛之自小客車；而在對被告搜索之前，被告之犯罪行
    為早已完成，並非因前開實施搜索之警察設計教唆，始萌生
    犯意。是實施搜索之警員所為之前開偵查手段，乃係其偵查
    犯罪之必要方法，尚無違反憲法對於基本人權之保障。準此
    ，被告上訴主張保安警察隊員乃在桃園療養院附近巡邏出院
    之人車，任意非法攔查搜索，其情似以設計引誘方式，使被
    告在不懂法律之情況下，曝露私藏犯罪之證據。保安警察對
    於原不具犯罪故意，因個別緊急情勢下萌生犯意，進而實施
    犯罪構成要件行為，再予以攔查蒐集其犯罪證據，並加以逮
    捕，其所為之偵查手段顯然已逾越偵查犯罪之必要程度云云
    ，顯非事實，不足採信。
四、按被告以外之人於審判外之言詞或書面陳述，除法律有規定
    者外，不得作為證據；又被告以外之人於審判外之陳述，雖
    不符合刑事訴訟法第159 條之1 至第159 條之4 之規定，但
    經當事人於審判程序同意作為證據，法院審酌該言詞陳述或
    書面陳述作成時之情況，認為適當者，亦得為證據；又當事
    人、代理人或辯護人於法院調查證據時，知有同法第159 條
    第1 項不得為證據之情形，而未於言詞辯論終結前聲明異議
    者，視為有前項之同意，刑事訴訟法第159 條第1 項及第15
    9 條之5 分別定有明文。查本判決下列所引用之被告以外之
    人於審判外陳述，固屬傳聞證據；然檢察官及被告對其等之
    證據能力並不爭執，其等至辯論終結前亦未聲明異議，本院
    審酌上開證據方法之作成情況，並無違法不當之情形，且與
    本案具有關聯性，應認以之作為證據應屬適當，而有證據能
    力。
貳、實體方面：
一、被告陳清奇經合法傳喚，於本院審理時雖未到庭，惟前開事
    實，已據其於檢察官偵查、原審審理及本院行準備程序時坦
    承不諱（見偵卷第29頁、第75頁、偵續字第3 號卷第17頁、
    偵續字第7 號卷第30頁、原審卷第21頁背面、第22頁、第23
    頁背面、本院卷第41頁背面）；且查：
（一）被告於98年10月30日17時20分經警查獲後，於18時許對其
      採尿送驗結果確呈嗎啡類陽性反應，有臺灣檢驗科技股份
      有限公司98年11月17日濫用藥物檢驗報告在卷可稽（見偵
      卷第61頁），顯見被告自白其在前開時、地施用毒品海洛
      因等情，核與事實相符，應可採信。
（二）被告於97年間因施用毒品案件，經臺灣桃園地方法院以97
      年度毒聲字第642 號、第765 號裁定送觀察、勒戒後，因
      認有繼續施用毒品之傾向，再經該院以97年度毒聲字第98
      6 號裁定令入戒治處所施以強制戒治；嗣因戒治成效評定
      合格，認已無繼續施以強制戒治之必要，於98年4 月20日
      強制戒治執行完畢釋放出所，並經臺灣桃園地方法院檢察
      署檢察官以98年度戒毒偵字第143 號為不起訴處分確定，
      除有前開不起訴處分書之網路擷取本在卷可稽外，復有本
      院被告前案紀錄表在卷可考，其於前揭強制戒治執行完畢
      釋放後5 年內，再犯本件施用毒品海洛因之罪，依毒品危
      害防制條例第20條第3 項規定之反面解釋，已毋需再裁定
      送觀察勒戒，而應依法予以訴追處罰。
（三）扣案之以塑膠瓶包裝之紅色液體30ml，經臺灣檢驗科技股
      份有限公司、憲兵司令部刑事鑑識中心及內政部警政署刑
      事警察局鑑驗，該液體確有美沙酮成分（驗前毛重18.61
      公克、含美沙酮成分之純度小於1%，其純質淨重未達10公
      克，鑑驗後剩餘2.38公克，其餘已鑑定用罄），有臺灣檢
      驗科技股份有限公司98年11月17日濫用藥物檢驗報告、憲
      兵司令部刑事鑑識中心100 年3 月14日憲直刑鑑字第1000
      000541號函所檢附之鑑定書，及內政部警政署刑事警察局
      100 年6 月23日刑鑑字第1000081580號鑑定書在卷可稽（
      見偵卷第60頁、原審卷第27頁、第28頁、本院卷第47頁）
      ；足見被告上揭自白持有毒品美沙酮等情，核與事實相符
      。
（四）美沙酮又名美沙冬，現在主要是用來作為毒品海洛因之代
      替品，即所謂「美沙酮治療法」。此種治療法之成效是在
      使病人服用美沙酮後，能減少對毒品海洛因之依賴。惟前
      開治療方法所使用之美沙酮，不僅係毒品危害防制條例第
      2 條第2 項第2 款所規定之第二級毒品，亦是主管機關依
      據管制藥品管理條例第3 條第3 項列管之第二級管制藥品
      ，必須經由執行前開替代療法之醫師處方，並在醫事人員
      監督下服用，此可從被告於檢察官偵查時具狀自承：桃園
      療養院有警告不得攜藥外出等語（見偵卷第36頁），復於
      原審審理時自承：我知道美沙酮不能攜帶出桃園療養院等
      語（見原審卷第22頁）足以徵之。是以，除非因醫療目的
      ，經醫師處方而在醫療院所內持有美沙酮並當場服用完畢
      ，否則即不得將美沙酮私自夾帶外出而持有。顯見被告於
      98 年10 月30日16時50分許，利用前往行政院衛生署桃園
      療養院接受毒品替代療法之機會，以口含美沙酮之方式，
      將毒品美沙酮攜出院外，再吐入其所有之塑膠瓶內而持有
      之，其所為已該當毒品危害防制條例第11條第2 項持有第
      二級毒品罪之構成要件。
（五）綜上所述，本件事證明確，被告前開施用毒品海洛因、持
      有毒品美沙酮犯行，堪以認定。
二、論罪之理由：
（一）核被告所為，係犯毒品危害防制條例第10條第1 項之施用
      第一級毒品罪及同條例第11條第2 項之持有第二級毒品罪
      。
（二）被告於施用毒品海洛因前持有毒品海洛因之低度行為，應
      為施用之高度行為所吸收，不另論罪。
（三）原起訴意旨認被告係犯毒品危害防制條例第11條第4 項之
      持有第二級毒品純質淨重20公克以上之罪，尚有未洽，然
      此部分業經檢察官於原審審理時當庭更正起訴法條為同條
      例第11條第2 項之持有第二級毒品罪（見原審卷第21頁背
      面），本院自毋庸變更起訴法條。
（四）被告所犯前開2 罪，犯意各別，行為互殊，應分論併罰。
      被告上訴主張本案侵害同一法益，應為同一犯罪事實之認
      定，且低度行為為高度行為所吸收云云，顯有誤會，不足
      採憑。
三、原審就被告所犯之施用毒品海洛因部分，審酌被告之素行，
    犯罪之動機、手段、目的、犯罪後坦承犯行、態度尚佳等一
    切情狀，量處有期徒刑7 月，經核其認事用法，並無不當，
    量刑亦稱妥適。被告猶執陳詞提起上訴，顯無理由，應予駁
    回。
四、原審就被告持有毒品美沙酮犯行據以論罪科刑，固非無見；
    惟查：
（一）被告所持有之毒品美沙酮，純質淨重為何，攸關被告所為
      之犯行係該當於毒品危害防制條例第11條第2 項或係第4
      項之構成要件，本應詳加探究查明。原審於事實欄未詳細
      認定被告所持有之美沙酮純質淨重是否在20公克以上，其
      事實之認定，顯有疏漏。
（二）附表編號2 所示之塑膠瓶1 個，乃係被告用以包裝毒品美
      沙酮，便於攜帶所用，足認為其所有，且係供其持有毒品
      美沙酮犯行所用；又依前揭內政部警政署刑事警察局鑑定
      書之記載，前開塑膠瓶尚可與所包裝之毒品美沙酮析離單
      獨秤得重量，故應併予宣告沒收之。乃原審卻未就此部分
      另行諭知沒收，容有違誤。
（三）基上，被告仍執陳詞提起上訴，為無理由，俱如前述；然
      原審就此部分既有如前所述可議之處，即屬無可維持，自
      應由本院將原判決關於持有第二級毒品罪部分暨定應執行
      刑部分均撤銷改判。
五、爰審酌被告已有上揭之前科紀錄，素行非佳，竟利用接受美
    沙酮替代療法治療其對毒品海洛因之毒癮時，未依醫事人員
    之指示，當場將醫生處方之美沙酮吞服，反而夾帶外出，而
    使前開毒品美沙酮有外流之危險等犯罪動機、目的、手段、
    犯罪所生之損害及其犯罪後尚能坦承不諱等一切情狀，量處
    主文欄第2 項所示之刑，並就撤銷改判所處之刑與上訴駁回
    部分所處之刑，定其應執行刑如主文第4 項所示。
六、扣案物沒收之說明：
（一）扣案之毒品美沙酮（驗前毛重18.61 公克；鑑驗後，剩餘
      2.38公克，其餘已鑑定用罄）為毒品危害防制條例第2條
      第2 項第2 款所規定之第二級毒品，為違禁物，應依同條
      例第18條第1 項前段之規定，併予宣告沒收銷燬。
（二）附表編號2 所示之塑膠瓶1 個，乃係被告用以包裝毒品美
      沙酮，便於攜帶所用，足認為其所有，且係供其持有毒品
      美沙酮犯行所用，爰依刑法第38條第1 項第2 款之規定，
      併予宣告沒收之。
七、被告經合法傳喚，無正當理由，於審判期日不到庭，爰不待
    其陳述逕行判決。
據上論結，應依刑事訴訟法第368 條、第369 條第1 項前段、第
364 條、第371 條、第299 條第1 項前段，毒品危害防制條例第
10 條 第1 項、第11條第2 項、第18條第1 項前段，刑法第11條
前段、第47條第1 項、第51條第5 款、第38條第1 項第2 款，判
決如主文。
本案經檢察官劉靜婉到庭執行職務。
中    華    民    國   100    年    8     月    25    日
                  刑事第九庭  審判長法  官  陳貽男
                                    法  官  蔡聰明
                                    法  官  蔡守訓
以上正本證明與原本無異。
施用毒品部分，如不服本判決，應於收受送達後十日內向本院提
出上訴書狀，其未敘述上訴之理由者並得於提起上訴後十日內向
本院補提理由書（均須按他造當事人之人數附繕本）。「切勿逕
送上級法院」。
持有毒品部分，不得上訴。
                                    書記官  許俊鴻
中    華    民    國   100    年    8     月    26    日
附錄本案論罪科刑法條：
毒品危害防制條例第10條
施用第一級毒品者，處 6 月以上 5 年以下有期徒刑。
施用第二級毒品者，處 3 年以下有期徒刑。
毒品危害防制條例第11條
持有第一級毒品者，處 3 年以下有期徒刑、拘役或新臺幣 5 萬
元以下罰金。
持有第二級毒品者，處 2 年以下有期徒刑、拘役或新臺幣 3 萬
元以下罰金。
持有第一級毒品純質淨重十公克以上者，處 1 年以上 7 年以下
有期徒刑，得併科新臺幣 1 百萬元以下罰金。
持有第二級毒品純質淨重二十公克以上者，處 6 月以上 5 年以
下有期徒刑，得併科新臺幣 70 萬元以下罰金。
持有第三級毒品純質淨重二十公克以上者，處 3 年以下有期徒
刑，得併科新臺幣 30 萬元以下罰金。
持有第四級毒品純質淨重二十公克以上者，處 1 年以下有期徒
刑，得併科新臺幣 10 萬元以下罰金。
持有專供製造或施用第一級、第二級毒品之器具者，處 1 年以
下有期徒刑、拘役或新臺幣 1 萬元以下罰金。
附表：
┌──┬────────────┬────────┬────────────┐
│編號│應宣告沒收之物品        │沒收依據        │備註                    │
├──┼────────────┼────────┼────────────┤
│1   │第二級毒品美沙酮1 瓶（驗│毒品危害防制條例│扣案時之體積為30毫升，經│
│    │前毛重18.61 公克、含美沙│第18條第1 項前段│臺灣檢驗科技股份有限公司│
│    │酮成分之純度小於1%，其純│                │、憲兵司令部刑事鑑識中心│
│    │質淨重未達10公克）      │                │及內政部警政署刑事警察局│
│    │                        │                │鑑驗後，剩餘2.38公克，其│
│    │                        │                │餘已鑑定用罄。          │
├──┼────────────┼────────┼────────────┤
│2   │包裝如前開所示美沙酮之塑│刑法第38條第1 項│包裝塑膠瓶重4.65公克，可│
│    │膠瓶1 個                │第2 款          │與前開所示之美沙酮析離單│
│    │                        │                │獨秤重。                │
└──┴────────────┴────────┴────────────┘